【裁判字號】    98,交抗,520
【裁判日期】    980729
【裁判案由】    聲明異議
【裁判全文】
臺灣高等法院高雄分院刑事裁定         98年度交抗字第520號
抗   告   人  交通部公路總局高雄區監理所
即原處分機關
代   表   人  劉育麟
受 處 分  人  甲○○
上列抗告人因受處分人違反道路交通管理處罰條例聲明異議案件
，不服臺灣高雄地方法院中華民國98年6 月29日裁定（98年度交
聲字第1765 號），提起抗告，本院裁定如下：
    主  文
抗告駁回。
    理  由
一、抗告意旨略以：
（一）按汽車駕駛執照為駕駛汽車之許可憑證，而我國依車輛分
      類區○於道路交通安全規則第53條規定各類車種之駕駛執
      照，惟依同規則第61條規定，民眾已具備較低級車類駕駛
      資格後，當其取得高一級車類駕駛資格時，基於1 人1 照
       (汽車駕駛執照或機車駕駛執照)之 原則，係應換發較高
      一級車類之駕駛執照，因其具備較低級車類之駕駛資格，
      故憑其換發取得較高一級車類之駕駛執照，准其駕駛較低
      級車類之車輛。按95年3 月1 日施行道路交通管理處罰條
      例第68條修正條文規定後，依修定條文規定，如汽車駕駛
      人領有汽車及機車駕駛執照者，其若係駕駛汽車違規應受
      吊扣駕照處分，當以吊扣其所領有憑以許可駕駛汽車行駛
      道路之汽車駕駛執照；若駕駛機車違規應受吊扣駕照處分
      ，則吊扣其領有之機車駕駛執照，復如駕駛人係僅領有汽
      車駕駛執照或機車駕駛執照之一，且其駕駛道路除有違反
      處罰條例第21條第1 項第2 款、第21條之1 第1 項第2 款
      及第22條第1 項第4、5、6 款等規定情形者，如依規定尚
      應受吊扣駕駛執照處分之情形時，既其駕駛執照使用已有
      違反上開第21 條 、第21條之1 及第22條等相關條款規定
      之具體事實在案，其於違規行為時係以其領有但違規使用
      之上開駕駛執照。而本案駕駛人僅領有職業聯結車駕駛執
      照，核已有違反道路交通管理處罰條例第22條第1 項第4
      款規定之具體事實，其於違規行為時係以其領有之駕駛執
      照之持照條件行駛公路，當為明確，自應以其領有之職業
      聯結車駕駛執照為吊扣處分。
（二）查酒駕吊扣駕駛執照處分之目的並非僅為處罰違反道路交
      通管理事件之行為人而已，尚有以暫時禁止行為人於道路
      上駕駛，以免造成用路人重大傷亡，倘汽車駕駛執照所有
      人因騎乘普通重型機車酒後駕車違反道路交通管理處罰條
      例第35條規定，但由於其無考領普通重型機車駕照而得以
      免於吊扣處分，顯有違公平原則，更無異容許此不安全駕
      駛人仍可以反覆經常酒後駕駛，致對其他無辜用路人遭受
      危險性相對較高，此非對酒駕處分違規立法之目的。況以
      該駕駛人駕駛機車輕率酒後違規行為，顯然漠視自身對保
      持交通安全之責任，亦不顧其他用路人之生命、身體、健
      康之危害及他人家庭完整，生計維持，自不得於酒後違規
      遭吊扣職業聯結車駕駛執照後，反指自己工作權遭剝奪，
      家庭生計無法維持，這豈為事理之平。
（三）故本所依規定填製之高監營裁字裁80-N00000000號裁決書
      分別裁處罰鍰新台幣15000 元、1800元 (合計新台幣1680
      0 元、98年6 月10日已到案繳納罰鍰)并 吊扣異議人甲○
      ○君職業聯結車駕駛執照 (查被處分人目前僅持有職業聯
      結車駕駛執照)12 個月，施以道安講習，應無不合，為加
      強道路交通管理，維護交通秩序，確保交通安全，謹請撤
      銷原裁定云云。
二、原裁定意旨以：
（一）異議意旨略以：異議人即受處分人甲○○於民國98年6 月
      9 日晚上11時46分許，酒後駕駛車牌號碼OML-448 號重型
      機車（下稱系爭機車）行經高雄縣鳳山市○○路180 巷7
      號前，經警攔查舉發酒後駕車（經酒精測試器測試酒精濃
      度為每公升0.38毫克），交通部公路總局高雄區監理所乃
      依照道路交通管理處罰條例第35條第1 項第1 款於98年6
      月10日以高監營裁字第裁80-N00000000 號 裁決處罰鍰新
      臺幣（下同）15,000元，吊扣聯結車駕駛執照12個月，惟
      異議人因工作需要駕駛聯結車，爰依法聲明異議，請求撤
      銷吊扣駕照之處分等語。
（二）按「汽車駕駛人，領有聯結車駕駛執照，駕駛重型機器腳
      踏車，處1,800 元以上3,600 元以下罰鍰，並禁止其駕駛
      」、「汽車駕駛人，駕駛汽車經測試檢定，酒精濃度超過
      規定標準者，處15,000元以上60,000元以下罰鍰，並當場
      移置保管其車輛及吊扣其駕駛執照1 年」，道路交通管理
      處罰條例第22條第1 項第4 款、第35條第1項 第1 款定有
      明文。
（三）經查，上揭異議人酒後駕車之違規事實，業為異議人所自
      承，且有高雄縣政府警察局舉發違反道路交通管理事件通
      知單、原處分裁決書等件附卷可稽，堪信為真實。本件異
      議人係駕駛重型機車，並非駕駛聯結車違規，且道路交通
      管理處罰條例第68條已於94年12月14日經總統公布修正條
      文，觀其提案修正理由「原條文將違法或違規駕駛人所持
      有各級車類之駕駛執照一併吊扣，失之過酷，影響人民工
      作及生活過鉅」，顯見依修正後道路交通管理處罰條例第
      68條之規定，汽車駕駛人因違反道路交通管理處罰條例及
      道路交通安全規則之規定，受「吊扣」駕駛執照處分時，
      僅能「吊扣」違規當時所駕駛車輛之駕駛執照，不能再「
      吊扣」其持有各級車類之駕駛執照，自甚顯明。從而，於
      為吊扣駕駛人駕駛執照之處分時，自僅得吊扣駕駛人違規
      時所駕駛該級車類之駕駛執照，以限制其繼續駕駛該級車
      類行駛道路之權利，若駕駛人並無該級車類之駕駛執照，
      即無從執行吊扣駕駛執照之處分。本件異議人駕駛系爭機
      車違反道路交通管理處罰條例第35條第1 項第1 款之規定
      ，本應吊扣其重型機車駕駛執照1 年，原處分機關以異議
      人無重型機車之駕駛執照可供吊扣時，吊扣其聯結車駕駛
      執照以代之，顯已逾越修正後道路交通管理處罰條例第68
      條之規範意涵及範圍。
（四）原處分機關復以異議人違反道路交通管理處罰條例第22條
      第1 項第4 款持聯結車駕駛執照駕駛重型機車，亦應吊扣
      異議人當時所憑之聯結車駕駛執照。然查，異議人本件異
      議之違規事實乃酒後駕車之違規事實，而非針對持聯結車
      駕駛執照駕駛重型機車之違規事實，二者處罰之依據及基
      本事實不同，故本院所審理及論述者僅針對異議之部分，
      應先敘明。原處分機關雖以上情置辯，然依法行政為法治
      國之基本原則，應為行政機關所嚴守。本件異議人固有持
      聯結車駕駛執照駕駛重型機車之事實，然所應受之處罰為
      1,800 元以上3,600 元以下罰鍰，並『禁止其駕駛』，並
      非吊扣其駕駛執照，且道路交通管理處罰條例既無條文規
      定得憑道路交通管理處罰條例第22條做為吊扣酒後駕車之
      駕駛執照之依據，亦無禁止駕駛等於吊扣駕駛執照之規定
      ，是原處分機關於此比附援引應有不當。
（五）準此，原處分機關關於吊扣異議人聯結車駕駛執照，即有
      違誤。是本件異議為有理由，原處分關於吊扣異議人聯結
      車駕駛執照12個月部分，自應由本院予以撤銷，並諭知不
      罰等語。
三、本院查：
（一）按汽車駕駛人飲用酒類後其吐氣所含酒精濃度超過每公升
      0.25毫克以上者，不得駕車，道路交通安全規則第114 條
      第2 款定有明文。汽車駕駛人，駕駛汽車經測試檢定有酒
      精濃度超過規定標準者，處新臺幣1 萬5 千元以上6 萬元
      以下罰鍰，並當場移置保管該汽車及吊扣其駕駛執照1 年
      ，道路交通管理處罰條例第35條第1 項第1 款亦有明文。
      又道路交通管理處罰條例第68條之條文內容，經立法院於
      94年11月23日修正通過，總統於94年12月14日以華總一義
      字第09400199321 號令修正公布，嗣由行政院於95年2 月
      27日以行政院院臺交字第0950082898號令發布定自95年3
      月1 日施行，由原條文：「汽車駕駛人，因違反本條例及
      道路交通安全規則之規定，受吊扣或吊銷駕駛執照處分時
      ，吊扣或吊銷其持有各級車類之駕駛執照」，修正為：「
      汽車駕駛人，因違反本條例及道路交通安全規則之規定，
      受吊銷駕駛執照處分時，吊銷其持有各級車類之駕駛執照
      」，修正後之新法已將「吊扣」之連坐規定排除在外，本
      件受處分人行為時該條文已修正公布施行，自應適用修正
      後道路交通管理處罰條例第68條之規定，合先敘明。
（二）本件受處分人甲○○領有聯結車駕駛執照於98年6 月9 日
      晚上11時46分許，酒後駕駛車牌號碼OML-448 號重型機車
      行經高雄縣鳳山市○○路180 巷7 號前，經警攔查舉發酒
      後駕車，並測得吐氣所含酒精濃度為每公升0.38毫克，並
      由原處分機關就酒後駕車部分之交通違規行為裁處罰鍰1
      萬5000元、吊扣駕駛執照12個月並施以道安講習之事實，
      業據受處分人自承在卷，並有高雄縣政府警察局高警交字
      第N00000000 號舉發違反道路交通管理事件通知單、原處
      分機關98年6 月10日高監營裁字裁80-N00000000號違反道
      路交通管理事件裁決書各1 份附卷可稽（原審卷10、11
      頁），職是，受處分人酒後吐氣所含酒精濃度既已超過每
      公升0.25毫克之標準，則受處分人違反道路交通管理處罰
      條例第35條第1 項第1 款規定之事實，已甚明確，應堪認
      定。
（三）又受處分人係騎乘車牌號碼OML-448 號重型機車酒駕違規
      ，並非駕駛聯結車違規之事實，已如前述，而受處分人僅
      有聯結車駕駛執照之事實，此有原處分機關移送書在卷可
      按（本院卷10頁），而原處分機關裁處吊扣受處分人駕駛
      執照（裁決書未載明種類）之處分，於裁決書中記載舉發
      違反法條為交通管理處罰條例第35條第1 項第1 款，並未
      敘明裁處吊扣（汽車）駕駛執照此部分處分之依據，此有
      交通部公路總局高雄區○○○○○道路交通管理事件裁決
      書（原審卷第10頁）。惟依上開業已修正施行之道路交通
      管理處罰條例第68條規定之提案修正理由係「原條文將違
      法或違規駕駛人所持有各級車類之駕駛執照一併吊扣，失
      之過酷，影響人民工作及生活過鉅」等語（參見立法院公
      報第94卷第70期第136 頁至第138 頁之院會紀錄暨修正道
      路交通管理處罰條例第68條之立法理由），顯見依修正後
      道路交通管理處罰條例第68條之規定，汽車駕駛人因違反
      道路交通管理處罰條例及道路交通安全規則之規定，受「
      吊扣」駕駛執照處分時，僅能「吊扣」違規當時所駕駛車
      輛之駕駛執照，不能再「吊扣」其持有各級車類之駕駛執
      照，已甚顯明。
（四）抗告人於本件違反道路交通管理事件不服裁決聲明異議案
      件移送書及抗告意旨，以上開情詞，認受處分人係所持之
      自聯結車駕駛執照，並非無照駕駛，依違反道路交通管理
      事件統一裁罰基準表得受較低額罰鍰之處罰，另吊扣駕駛
      執照之目的並非僅為處罰違反道路交通管理事件之行為人
      而已，尚有以暫時禁止行為人於道路上駕駛，以免其短期
      內再犯之用意，而依違反道路交通管理處罰條例第35 條
      ，應處以罰鍰及吊扣駕駛執照時，仍可吊扣其所持有之其
      他駕駛執照云云，應無理由。
（五）再者，行政行為，採取之方法所造成之損害不得與欲達成
      目的之利益顯失均衡，行政程序法第7 條第3 款定有明文
      及行政罰法第18條規定意旨可資參照，故受處分人若無自
      用機車之駕駛執照可供吊扣時，吊扣聯結車駕駛執照駕駛
      執照以代之，雖可達成限制受處分人繼續駕駛重型機車行
      駛之目的，惟亦同時可能造成限制受處分人繼續工作上所
      必須具備之聯結車駕駛執照之結果，其所造成之損害已與
      欲達成目的之不但利益顯失均衡，且亦已違反比例原則。
      況依前開所述修正後即本件行為時之道路交通管理處罰條
      例第68條，既已將「吊扣各級車類」之規定予以刪除，抗
      告人自不能逕行處分吊扣受處分人其他車種之駕駛執照。
      抗告人因受處分人駕駛機車而有上開違規行為，因受處分
      人無機車駕駛執照因而逕行吊扣其聯結車駕駛執照，顯已
      逾越修正後道路交通管理處罰條例第68條之規範意涵及範
      圍。
（六）抗告人於本件違反道路交通管理事件不服裁決聲明異議案
      件移送書及抗告意旨，以上開情詞，原處分並引用交通
      部94年9 月15日交路字第0940051433號函說明二: 「查有
      關已領汽、機車駕駛執照之駕駛人，其駕車有違反道路交
      通管理處罰條例第35條之行為者，當依該條例規定，處以
      罰鍰及吊扣 (吊銷)駕 駛執照之處分、、、」及交通部89
      年8 月30日交路八十九字第008861號函，而為本件吊扣受
      處分人汽車駕照之依據。惟按法官依據法律獨立審判，為
      憲法第80條所明定，且依司法院大法官會議釋字第137 號
      、216 號解釋意旨，各機關依其職掌就有關法規為釋示之
      行政命令，法官於審判案件時，固可予以引用，但仍得依
      據法律，表示適當之不同見解，並不受其拘束。抗告人所
      引上開交通部函釋，固認為領有駕駛執照之駕駛人，於無
      照駕駛不同級之車輛違反道路交通管理處罰條例第35條，
      應處以罰鍰及吊扣駕駛執照時，仍可吊扣其所持有之其他
      駕駛執照云云。惟此與本院認定之法律意見不同，是上開
      函釋意見，為本院所不採，併予敘明。
四、原審因而認抗告人依道路交通管理處罰條例第35條第1 項第
    1 款之規定，裁處吊扣受處分人聯結車駕駛執照1 年部分，
    尚有不當，因而將原處分關於吊扣聯結車駕駛執照1 年部分
    撤銷之裁定，（另原審裁定主文第2 項雖記載「上開撤銷部
    分不罰」等語，惟因該部分之裁處業經原審裁定撤銷而不存
    在，原審裁定理由並未說明受處分人之該部分行為應不罰之
    依據，故該項記載顯係贅載，並此敘明）。本院經核並無違
    誤。抗告人以前開情詞，指摘原裁定不當，為無理由，應予
    駁回。另受處分人既未領有重型機車執照而駕駛，則受處分
    人是否另有違反道路交通管理處罰條例相關違規情事，此部
    分應另由抗告人查明後，另為適法之處分，併此敘明。
五、據上論結，應依道路交通案件處理辦法第26條，刑事訴訟法
    第412 條，裁定如主文。
中    華    民    國    98    年    7     月    29    日
                  刑事第八庭    審判長法  官   洪兆隆
                                      法  官   郭玫利
                                      法  官   李政庭
以上正本證明與原本無異。
不得再抗告。
中    華    民    國    98    年    7     月    29    日
                                      書記官   吳福連


司法院資訊處製作；財團法人民間司法改革基金會備份。
